【裁判字號】    91,訴,1990
【裁判日期】    920226
【裁判案由】    分割共有物
【裁判全文】
臺灣臺中地方法院民事判決  九十一年度訴字第一九九○號
    原      告    己○○
    訴訟代理人    鐘登科  律師
    送達代收人    乙○○
    被      告    辛○○
                  丁○○
                  癸○○
                  戊○○
    訴訟代理人    丙○○
    複代理人      甲○○○
    被      告    庚○○
                  壬○○
                  丙○○
                  丑○○○
    兼右三人
    訴訟代理人    甲○○○    .
    被      告    子○○○    .
右當事人間分割共有物事件，本院判決如左：
    主      文
兩造共有坐落台中縣大肚鄉○○○段蔗廓部小段第二二地號、地目旱、面積０‧０九
二六公頃及同小段第二二之二地號、地目旱、面積０‧二九四０公頃之土地，其分割
方法如附圖所示：編號Ｈ部分面積０‧００二八六公頃、編號Ｈ１部分面積０‧００
一００公頃、編號Ｌ部分面積０‧０一一三二公頃及編號Ｌ１部分面積０‧０００九
三公頃，分歸原告取得；編號Ｇ部分面積０‧００二八六公頃、編號Ｇ１部分面積０
‧００一００公頃、編號Ｍ部分面積０‧０一一二二公頃及編號Ｍ１部分面積０‧０
０一０三公頃，分歸被告丙○○取得；編號Ｆ部分面積０‧００二八六公頃、編號Ｆ
１部分面積０‧００一００公頃、編號Ｎ部分面積０‧０一一一二公頃及編號Ｎ１部
分面積０‧００一一三公頃，分歸被告壬○○取得；編號Ｅ部分面積０‧００三八六
公頃、編號Ｏ部分面積０‧０一一七四公頃及編號Ｏ１部分面積０‧０００五一公頃
，分歸被告戊○○取得；編號Ｄ部分面積０‧００三八六公頃及編號Ｐ部分面積０‧
０一二二五公頃，分歸被告庚○○取得；編號Ｃ部分面積０‧００三八六公頃及編號
Ｑ部分面積０‧０一二二五公頃，分歸被告丑○○○取得；編號Ｂ部分面積０‧００
三八六公頃及編號Ｒ部分面積０‧０一二二五公頃，分歸被告子○○○取得；編號Ａ
部分面積０‧００三八六公頃及編號Ｓ部分面積０‧０一二二五公頃，分歸被告甲○○○取得；編號Ｉ部分面積０‧０一五四三公頃及編號Ｔ部分面積０‧０四九００公
頃，分歸被告丁○○取得；編號Ｊ部分面積０‧０一五四三公頃及編號Ｕ部分面積０
‧０四九００公頃，分歸被告辛○○取得；編號Ｋ部分面積０‧０三０八六公頃及編
號Ｖ部分面積０‧０九八００公頃，分歸被告癸○○取得。
訴訟費用由被告癸○○負擔三分之一，被告丁○○、辛○○各負擔六分之一，被告丙○○、壬○○、戊○○、庚○○、丑○○○、子○○○、甲○○○與原告各負擔二十
四分之一。
    事      實
甲、原告方面：
  一、聲明：除求為將兩造共有上開二筆土地應予分割，及將編號Ｉ部分面積０‧０
      一五四三公頃及編號Ｔ部分面積０‧０四九００公頃土地，分歸被告辛○○取
      得；編號Ｊ部分面積０‧０一五四三公頃及編號Ｕ部分面積０‧０四九００公
      頃土地，分歸被告丁○○取得外，餘如主文之所示。
  二、陳述：
    (一)兩造共有坐落台中縣大肚鄉○○○段蔗廓部小段第二二地號及同小段第二二之
      二地號之土地，其中原告與被告戊○○、庚○○、壬○○、丙○○、丑○○○
      、子○○○、甲○○○等人之應有部分均各為二十四分之一，被告辛○○、丁○○二人之應有部分均各為六分之一，被告癸○○之應有部分則為三分之一。
      本件分割方法業經調解未能達成協議，惟系爭二筆土地皆無因物之使用目的不
      能分割或訂有不分割期限，故依民法第八百二十三條規定，各共有人得隨時請
      求分割。又訴之聲明所載之分割方案乃係多數共有人之共識，故原告如訴之聲
      明所載之分割方法最為適當。
    (二)本件系爭二筆土地之使用分區固經劃定為一般農業區，依農業發展條例第三條
      第一項第十一款之立法解釋屬該條例所稱之耕地，而應受耕地分割之限制，惟
      依同條例第十六條第四款之規定在民國（下同）八十九年一月四日前之共有耕
      地得分割為單獨所有，不受分割後每人面積應達零點二五公頃之限制，故本件
      二筆土地依法仍可分割，併此敘明。
    (三)對於編號Ａ到Ｈ１部分的分配是原告與被告等兄弟姊妹間的問題，經共同協議
      同意如此分配；編號被告辛○○、丁○○係兄弟，另被告癸○○之應有部分最
      大，所以將之獨立出來。而對於台中縣清水地政事務所九十一年十二月六日清
      地測字第０九一０二一六七二００號函除檢送本件土地分割鑑定成果圖外，並
      表示本件二二之二地號土地登記面積與地籍圖面積有不符情事，乃檢送「辦理
      土地複丈與建物測量補充規定」乙節，經查依「辦理土地複丈與建物測量補充
      規定」第二條規定：「共有土地，經法院判決確定或和解、調解成立分割，共
      有人申請複丈分割時，發現地籍圖與土地登記簿所載面積不符時，應先辦理分
      割登記完畢後，再依法辦理更正。」，是本件第二二之二地號土地固有土地登
      記面積與地籍圖面積雖有不符之情事，但仍請本院依卷附土地分割鑑定圖中「
      依登記面積配賦計算」欄所載面積判決分割，嗣本件兩造執此判決書向地政機
      關申請分割登記後，再行辦理面積更正。
  三、證據：提出土地登記謄本影本二件、各共有人應有部分明細表之附表一紙、分
      割方案圖一件為證。
乙、被告方面：
  壹、被告丁○○部分：
    一、聲明：求為判決駁回原告之訴。
    二、陳述：贊成分割，分割的面積及範圍同意依照原告之圖示，但抗辯應該用抽
        籤決定分割地位置。並對鑑定圖沒有意見。
  貳、被告辛○○部分：
    未於最後言詞辯論期日到場，據其前到場所為之聲明及陳述如左：
    一、聲明：求為判決駁回原告之訴。
    二、陳述：贊成分割，但請求用抽籤決定分割位置。並對鑑定圖沒有意見。
  參、被告癸○○部分：
    未於最後言詞辯論期日到場，據其前到場所為之聲明及陳述如左：
    一、聲明：同意為分割。
    二、陳述：希望現在伊所種植果園的地方能分配給伊，因為伊已經種植了十幾年
        。並對鑑定圖沒有意見。
  肆、被告甲○○○、庚○○、壬○○、丙○○、戊○○、丑○○○、子○○○部分
      ：
    未於最後言詞辯論期日到場，據其前到場所為之聲明及陳述如左：
    一、聲明：同意為分割。
    二、陳述：同意依照原告的分割方案。並對鑑定圖沒有意見。
丙、本院依職權於九十一年十月二十八日會同臺中縣清水地政事務所地政人員至現場
    勘驗測量現況及分割方案暨於九十二年一月八日當庭做籤由被告丁○○取得Ｉ方
    向位置、被告辛○○取得Ｊ方向位置。
    理      由
一、本件被告辛○○、癸○○、甲○○○、庚○○、壬○○、丙○○、戊○○、丑○○○、子○○○經合法通知，未於最後言詞辯論期日到場，核無民事訴訟法第三
    百八十六條各款所列情形，爰依原告之聲請，由其一造辯論而為判決。
二、原告主張兩造共有坐落台中縣大肚鄉○○○段蔗廓部小段第二二地號及同小段第
    二二之二地號之土地，其中，原告與被告戊○○、庚○○、壬○○、丙○○、丑
    ○○○、子○○○、甲○○○等人之應有部分均各為二十四分之一，被告辛○○
    、丁○○二人之應有部分均各為六分之一，被告癸○○之應有部分則為三分之一
    ，本件分割方法業經調解未能達成協議，又系爭二筆土地之中間隔有南北向之十
    米遊園路道路，已開闢，且第二二之二號土地北邊有私設三米水泥路地，第二二
    地號土地上被告癸○○種有香蕉，另第二二之二地號土地上，靠近遊園路方向被
    告癸○○亦種有布子、香蕉、波羅密、番石榴及桃子等樹，及相鄰被告癸○○所
    種植果樹西邊方向，有第三人林清涼家屬種植「苦茶樹」等事實，業據原告提出
    系爭土地登記謄本二件，並經本院於九十一年十月二十八日至現場勘驗屬實，製
    有勘驗筆錄可據，復為兩造所不爭執，自堪信為真實。
三、按各共有人，得隨時請求分割共有物；但因物之使用目的不能分割或契約訂有不
    分割之期限者，不在此限，民法第八百二十三條第一項定有明文。又按定共有物
    之分割方法，固可由法院自由裁量，但亦須以其方法適當者為限。又法院裁判分
    割共有物，須斟酌各共有人之利害關係、使用情形、共有物之性質及價值，符合
    公平經濟原則，其分割方法始得謂適當。本件被告癸○○之應有部分為三分之一
    係屬持分最大者，被告丁○○及辛○○二人之應有部分各均為六分之一則為次之
    ，至於原告與被告甲○○○、庚○○、壬○○、丙○○、戊○○、丑○○○、子
    ○○○等七人之應有部分合計共為三分之一（各人均為二十四分之一），而原告
    與被告甲○○○、庚○○、壬○○、丙○○、戊○○、丑○○○、子○○○等人
    為兄弟姊妹關係，且被告甲○○○、庚○○、壬○○、丙○○、戊○○、丑○○○、子○○○亦均同意依照原告的分割方案為分割，則本件儘量讓被告癸○○、
    丁○○、辛○○等三人與以原告為代表（應有部分合計共三分之一）等人於分割
    後之土地尚均得靠近道路利用分割後之土地是為最大原則，本此原則，其妥適之
    分割方案，迨為如附圖所示之分割方案。另就被告丁○○及辛○○二人部分，因
    其等之應有部分相同，而就分割後坐落之位置，其二人同意以抽籤方式決定之，
    業經本院於九十二年一月八日當庭製作籤條抽籤後，由被告丁○○取得編號Ｉ部
    分土地、被告辛○○取得編號Ｊ部分土地。綜上所述，本件參酌系爭土地之現況
    、兩造應有部分比例相差懸殊，及日後能讓土地便於利用創造更高之經濟價值等
    情況，應認如附圖所示之分割方案為最佳之分割方案，爰定分割方法如主文第一
    項所示。
四、末按分割共有物之訴，係以共有物分割請求權為其訴訟標的，法院認原告請求分
    割共有物為有理由，即應依民法第八百二十四條第二項定其分割方法，毋庸為准
    予分割之諭知，不可將之分為「准予分割」及「定分割方法」二訴（最高法院八
    十八年台上字第九一０號判決意旨參照），故本件原告所為「應予分割」之聲明
    係屬多餘，本院並無對之為裁判之義務，附予敘明。
五、又分割共有物之訴，核其性質，兩造本可互換地位，原告提起本件訴訟於法雖屬
    有據，然被告等人之應訴乃法律規定所不得不然，其所為抗辯自為伸張或防衛權
    利所必要，是以本件訴訟費用應由兩造依其應有部分之比例分擔始為公允。
六、據上論結，本件原告之訴為一部有理由，一部無理由，依民事訴訟法第七十八條
    、第八十一條第二款、第八十五條第一項但書，判決如主文。
中      華      民      國    九十二    年      二      月    二十六    日
                                    臺灣臺中地方法院民事第三庭
~B法      官  李悌愷
右為正本係照原本作成
如不服本判決，應於判決送達後二十日內，向本院提出上訴狀。
中      華      民      國    九十二    年      二      月    二十六    日
~B法院書記官  洪加芳


司法院資訊處製作；財團法人民間司法改革基金會備份。
